臺灣高等法院民事判決　　　　　　　 100年度家上易字第26號
上　訴　人　陳文筆
被 上訴 人　陳東油
　　　　　　游陳美英
兼　上一人
訴訟代理人　陳茂實
上列當事人間請求確認繼承權存在事件，上訴人對於中華民國10
0年3月25日臺灣桃園地方法院99 年度家訴字第144號第一審判決
提起上訴，本院於100年6月14日言詞辯論終結，判決如下：
    主      文
上訴駁回。
第二審訴訟費用由上訴人負擔。
    事實及理由
甲、程序方面：
    本件被上訴人陳東油經合法通知，無正當理由，未於言詞辯
    論期日到場，核無民事訴訟法第386 條所列各款情形，爰依
    上訴人之聲請，由其一造辯論而為判決。
乙、實體方面：
一、上訴人起訴主張：兩造之被繼承人陳萬傾於民國（下同）80
    年10月12 日將其所有坐落桃園縣大溪鎮○○段中庄小段225
    、232、245三筆地號土地（下稱系爭土地）出售予訴外人陳
    壁耀，並於同年11月14日送件辦理所有權移轉登記，陳萬傾
    於辦理移轉登記期間，因病重送醫救護，不幸於同年12月13
    日過世，詎被上訴人竟未依法將系爭土地列為遺產，申報遺
    產稅並辦理繼承登記，致系爭土地於80年12月26日完成所有
    權移轉登記在案。因陳萬傾於辦理移轉登記期間已病重，應
    無出售系爭土地之意思，係被上訴人等擅意出售。退而言之
    ，縱陳萬傾有意出售系爭土地，並已辦妥所有權移轉登記，
    然該出售之價金亦應列為遺產之一部，由繼承人共同繼承。
    伊之父親陳茂錙對該買賣價款有繼承之權利，伊之父親陳茂
    錙於85年12月27日死亡，伊依輾轉繼承之法律關係，就系爭
    土地自有繼承權存在，伊曾函請管理陳萬傾遺產並持有所有
    權狀之繼承人即被上訴人陳茂實及陳東油返還伊之應繼分，
    然被上訴人等均否認系爭土地之價金為遺產之一部，顯已侵
    害伊之應繼權利。爰求為確認上訴人對於陳萬傾出售系爭土
    地價金部分之遺產有繼承權存在之判決。
二、被上訴人陳茂實則以：伊並不知系爭土地出售之始末，亦未
    否認上訴人之繼承權不存在，被繼承人陳萬傾之17筆遺產於
    99 年5月12日即辦理繼承登記為繼承人公同共有，上訴人之
    起訴為無理由等語，資為抗辯。
三、被上訴人游陳美英則以：伊已出嫁40餘年，從未過問被繼承
    人陳萬傾過世後之遺產等事宜，亦不否認系爭土地為遺產，
    且上訴人有繼承之權等語，資為抗辯。
四、被上訴人陳東油經合法通知，並未到場，亦未提出任何書狀
    為聲明及陳述。
五、原審為上訴人敗訴之判決，上訴人不服，提起上訴，並上訴
    聲明：(一)原判決廢棄。(二)確認上訴人對於被上訴人出售被繼
    承人陳萬傾所有系爭土地價金部分之遺產有繼承權存在。被
    上訴人陳茂實、游陳美英於本院則均答辯聲明：上訴駁回。
六、兩造不爭執之事項：
    兩造之被繼承人陳萬傾於80年12月13日過世，系爭土地確為
    陳萬傾生前所有，陳萬傾之遺產並未進行分割，而系爭土地
    現所有權人為陳壁耀，取得登記原因為80年10月12日因買賣
    而取得。又陳萬傾之遺產稅申報時，並無現金及銀行存款，
    有財政部台灣省北區國稅局大溪稽徵所100年1月17日北區國
    稅大溪一字第1001000412號函並檢附遺產稅逾核課期間案件
    同意移轉證明書可稽（見原審卷第85至86頁）。
七、本件重要爭點及本院判斷之論據：
    上訴人主張系爭土地固為陳萬傾過世前簽訂買賣契約書，惟
    係於辦理過戶期間死亡，是系爭土地之買賣價款應係陳萬傾
    遺產之一部，伊之父親陳茂錙對該買賣價款有繼承之權利，
    伊之父親陳茂錙於85年12月27日死亡，伊依輾轉繼承之法律
    關係，就系爭土地自有繼承權存在，被上訴人等否認系爭土
    地買賣價款為遺產，伊自有確認利益，請求確認伊對於系爭
    土地之買賣價款有繼承權存在等語，而被上訴人陳茂實、游
    陳美英則以前開情詞置辯。是本院應予審酌之重要爭點厥為
    ：上訴人提起本件確認之訴，有無確認利益存在？若有，上
    訴人對於系爭土地之買賣價款是否有繼承權利存在？茲分別
    論述如后：
(一)、按所謂權利保護必要，係指尋求權利保護者，需具備保護之
    必要性，而該權利保護之方式准予經由向法院請求之方式，
    以實現其所要求的法律保護之利益。換言之，所有程序行為
    （包括訴訟行為與聲請行為），都必須以具備權利保護必要
    為前提。而有無權利保護必要，應以原告起訴請求給付之全
    部內容為觀察，如原告起訴請求給付之內容，並未具備於私
    權之存在發生不安時，即應認無藉民事訴訟程序以為確保之
    必要無受保護之必要（最高法院97年台上字第1169號判決意
    旨參照）。經查，上訴人之父親陳茂錙為被繼承人陳萬傾之
    繼承人之一，陳茂錙對該買賣價款有繼承之權利，嗣陳茂錙
    於85年12月27日死亡，陳茂錙對系爭土地有繼承權利，故上
    訴人因繼承陳茂錙之遺產，依輾轉繼承之法律關係，就系爭
    土地亦有繼承權利存在。從而，若被上訴人等否認上訴人之
    繼承權利，或否認系爭土地為陳萬傾之遺產，上訴人即有對
    被上訴人等提起本件確認之訴，以確認上訴人對系爭土地或
    系爭土地所出售之價款有其應繼承之必要。惟被上訴人等對
    上訴人之父親陳茂錙係陳萬傾之繼承人，而上訴人得繼承陳
    茂錙遺產之權利，並未加以否認，上訴人亦據此向財政部臺
    灣省北區國稅局大溪稽徵所辦理陳萬傾之繼承登記，有該所
    99年12月14日北區國稅大溪一字第0991011204號函檢附遺產
    稅申報書可參（見原審卷第79至82頁）。換言之，被上訴人
    等對系爭土地係陳萬傾之遺產之事實，均不否認（見原審卷
    第52頁背面）。是被上訴人陳萬傾死亡時，若遺有系爭土地
    ，上訴人對系爭土地即有繼承之權利，並無爭議，故被上訴
    人陳萬傾死亡時，若遺有系爭土地或系爭土地出售價款，上
    訴人對系爭土地或系爭土地出售價款之繼承權並未因被上訴
    人等之否認而有被侵害之不安狀態，是其提起本件確認之訴
    ，難謂有確認利益。
(二)、次按當事人主張有利於己之事實者，就其事實有舉證之責任
    。民事訴訟法第277 條本文定有明文。上訴人主張系爭土地
    於陳萬傾死亡前即已出售，則系爭土地出售之買賣價款應為
    遺產之一部等語。惟被上訴人等於本件否認有該出售系爭土
    地之價款存在，並辯稱伊等並不知系爭土地業已出售之情事
    ，若系爭土地確實於陳萬傾生前出售而轉換為買賣價金，則
    該買賣價金自應屬遺產，而應共同繼承無誤等語。顯然被上
    訴人等對上訴人就系爭土地出售後之買賣價款有繼承之權利
    並未加以否認，係辯稱陳萬傾死後，已無該筆買賣價金之存
    在，自無法將之列為遺產而分配。參以上訴人向主管機關辦
    理申報遺產時，亦未列任何現金或存款為遺產，有該遺產稅
    申報書附卷可稽，且證人陳壁耀即系爭土地之買受人於原審
    證稱：「這三筆土地是陳萬傾即被告(即被上訴人)的父親賣
    給我的，簽買賣契約大約是在民國80年左右，那時陳萬傾還
    沒有過逝，錢我是親自交給陳萬傾，錢一次付清，因為總價
    沒有超過十萬元，過戶全辦到好時他都還在世。」等語（見
    原審卷第70頁），陳壁耀既證稱系爭土地之買賣價金已於陳
    萬傾生前交付，則該價金部分若於陳萬傾死亡時仍存在，依
    法始得列為遺產。然證人陳壁耀並無法證明該買賣價金交付
    予陳萬傾後，陳萬傾究係如何處置該筆款項，該筆款項於陳
    萬傾死亡時是否仍屬存在。至於系爭土地所有權移轉登記是
    否在陳萬傾生前完成，與系爭土地之交易無涉，陳壁耀證稱
    系爭土地所有權移轉登記完成時，陳萬傾仍在世乙節，容或
    與代書辦妥系爭土地所有權移轉登記之時間有落差，惟此並
    不影響陳壁耀購買系爭土地並交付款項予陳萬傾之證言之真
    實性，是以上訴人於本院再次聲請傳訊證人陳壁耀，即無必
    要。再依財政部台灣省北區國稅局大溪稽徵所之回函所示，
    陳萬傾之遺產申報並無現金及銀行存款，則陳萬傾死亡時顯
    然並無該筆出售系爭土地買賣價金之存在。至該買賣價金究
    為陳萬傾生前花用完畢或流向他處，則非本院所得審究，而
    應由上訴人負責證明該買賣價金於陳萬傾死亡時仍屬存在，
    而得列為遺產。故上訴人若欲主張系爭土地之出售買賣價金
    確屬遺產，即應舉證陳萬傾死亡時，該買賣價金仍屬存在，
    或該價金確遭被上訴人等侵占，上訴人就此既無法舉證以實
    其說，即難認其主張系爭土地出售後之買賣價金為遺產乙節
    為真。從而，上訴人主張其就陳萬傾出售系爭土地所得之買
    賣價金部分遺產有繼承權存在，雖未為被上訴人等所否認，
    但上訴人既無法舉證證明確有該款項之存在，則其對被上訴
    人等提起本訴，請求確認其對系爭土地之買賣價款有繼承權
    利存在，及所賣價金實際若干元，縱有確認利益，亦屬無據
    。又系爭土地買賣價金既係買受人陳壁耀親自交付兩造之被
    繼承人陳萬傾，且上訴人對被繼承人陳萬傾死亡時，系爭土
    地之買賣價金是否仍然存在乙節，並無法證明，已如前述，
    則上訴人聲請傳訊證人陳聯勝，用以證明系爭土地之交易，
    亦無必要。
八、綜上所述，上訴人主張基於輾轉繼承之法律關係，請求確認
    就系爭土地出售之買賣價金有繼承權利，洵非正當，不應准
    許。原審為上訴人敗訴判決，核無違誤。上訴意旨指摘原判
    決不當，求予廢棄改判，為無理由，應予駁回。本件事實已
    臻明確，兩造其餘之攻擊或防禦方法及未經援用之證據，經
    斟酌後認均不足影響判決之結果，自無逐一論駁之必要，併
    此敘明。
九、據上論結，本件上訴為無理由，依民事訴訟法第449條第1項
    、第463條、第385條第1項前段、第78條，判決如主文。
中    華    民    國   100    年    6     月    28    日
                    民事第三庭
                        審判長法  官  林敬修
                              法  官  張靜女
                              法  官  黃豐澤
正本係照原本作成。
不得上訴。
中    華    民    國   100    年    6     月    28    日
                              書記官  江采廷